ACORDAO-COMPLETO-2349352

ACÓRDÃO 693/2019 ATA 9/2019 - PLENÁRIO

VISTOS, relatados e discutidos estes autos de tomada de contas especial, nos quais foi interposto recurso de revisão contra o Acórdão 1755/2017-TCU-Primeira Câmara,  
ACORDAM os Ministros do Tribunal de Contas da União, reunidos em Sessão Plenária, diante das razões expostas pelo Relator, em:
9.1. não conhecer do presente recurso de revisão, por não preencher os requisitos de admissibilidade previstos nos arts. 32, inciso III, e 35 da Lei nº 8.443/1992;
9.2. dar ciência desta decisão ao recorrente.

Recurso de revisão interposto contra acórdão que julgou irregulares as contas do recorrente e condenou-o em débito, em razão de inexecução parcial de convênio, cujo objeto consistia no fortalecimento do Sistema Único de Saúde (SUS) por meio da aquisição de equipamentos e materiais permanentes e da ampliação de unidade de saúde.

Município de Estrela do Sul/MG.

3. Interessados/Responsáveis/Recorrentes:
3.1. Interessado: Fundo Nacional de Saúde - MS (00.530.493/0001-71).
3.2. Responsável: Haroldo José de Almeida (XXX.585.186-XX).
3.3. Recorrente: Haroldo José de Almeida (XXX.585.186-XX).

13.1. Ministros presentes: José Mucio Monteiro (Presidente), Walton Alencar Rodrigues, Benjamin Zymler, Augusto Nardes (Relator), Aroldo Cedraz, Raimundo Carreiro, Ana Arraes, Bruno Dantas e Vital do Rêgo.
13.2. Ministros-Substitutos presentes: Marcos Bemquerer Costa e André Luís de Carvalho.

Haroldo José de Almeida

AUGUSTO NARDES

Ministro Walton Alencar Rodrigues.

Adoto, como relatório, com alguns ajustes de forma pertinentes, a instrução lavrada pela auditora responsável pelo exame do processo no âmbito da Secretaria de Recursos (peça 94) , a qual contou com a anuência do escalão dirigente da unidade técnica (peças 95 e 96) e do representante do Ministério Público junto a este Tribunal (peça 99) :
	"1.
	Identificação do Processo 

	TC - Processo 006.392/2016-4
	Espécie Recursal: Recurso de revisão.

	Natureza do Processo: Tomada de Contas Especial.Unidade Jurisdicionada: Prefeitura Municipal de Estrela do Sul - MG.
	Peça Recursal: R003 - (Peças 85 a 92) .Deliberação Recorrida: Acórdão 1755/2017-TCU-Primeira Câmara - (Peça 24) 

	Nome do Recorrente
	Procuração
	
	Haroldo José de Almeida
	Peça 13, com substabelecimento à peça 14
	
		2.
	Exame Preliminar 

		2.1.
	Preclusão Consumativa 

	O recorrente está interpondo recurso de revisão contra o Acórdão 1755/2017-TCU-Primeira Câmara pela primeira vez?
	Sim

		2.2.
	Tempestividade 

O recurso de revisão foi interposto dentro do prazo previsto na Lei Orgânica e no Regimento Interno do TCU?

	Nome do Recorrente
	Data DOU
	Interposição
	Resposta

	Haroldo José de Almeida
	24/5/2018 (DOU) 
	14/9/2018 - MG
	Sim

	Impende ressaltar que foi considerada, para efeito de contagem de prazo, a data de publicação no Diário Oficial da União (D.O.U) do Acórdão que julgou o último recurso com efeito suspensivo, a saber, o Acórdão 4555/2018-TCU-Primeira Câmara (Peça 73) .
E
Registre-se que o recurso foi assinado eletronicamente. 

		2.3.
	Legitimidade 

	Trata-se de recurso interposto por responsável/interessado habilitado nos autos, nos termos do art. 144 do RI-TCU? 
	Sim

		2.4.
	Interesse 

	Houve sucumbência da parte?
	Sim

		2.5.
	Adequação 

	O recurso indicado pelo recorrente é adequado para impugnar o Acórdão 1755/2017-TCU-Primeira Câmara?
	Sim

		2.6.
	Requisitos Específicos 

	Foram preenchidos os requisitos específicos para o recurso de revisão?
	Não

	Para análise do presente requisito, verifica-se oportuno a realização de breve histórico dos autos.
Trata-se de Tomada de Contas Especial (TCE) instaurada pelo Fundo Nacional de Saúde (FNS) em desfavor de Haroldo José de Almeida, ex-Prefeito do Município de Estrela do Sul/MG nos períodos de 2001 a 2004 e 2005 a 2008, em razão de inexecução parcial do Convênio 2.348/2000, cujo objeto consistia no fortalecimento do Sistema Único de Saúde (SUS) por meio da aquisição de equipamentos e materiais permanentes e da ampliação de unidade de saúde. Foram previstos um total de R$ 76.800,00, sendo R$ 64.000,00 a serem repassados pela União e 12.800,00, a título de contrapartida municipal.
Em essência, restaram configuradas nos autos as seguintes irregularidades: a) aquisição de materiais de construção não utilizados no objeto do Convênio, constantes das Notas Fiscais 000011, 000012, 000013, 000014, 000015, 000016 e 000017, da firma Construmec - Comércio de Materiais Elétricos e de Construção Ltda. - EPP de 12/7/2002, Nota de Empenho 1854 de 12/07/2002 e cheque 850002, Ag. 0447-2, conta corrente 5694-4 - Banco do Brasil S/A; b) não-localização dos aparelhos referentes à Nota Fiscal 31611 de 10/6/2002, da firma Cirúrgica Gervásio Ltda., Nota de Empenho 1083 de 16/4/2002 e cheque 850001, Ag. 0447-2, conta corrente 5694-4 - Banco do Brasil S/A, conforme apontado pelo voto condutor do acórdão condenatório (peça 25, p. 2) .
Diante disso, os autos foram apreciados por meio do Acórdão 1755/2017-TCU-Primeira Câmara (peça 24) , que julgou irregulares as contas do responsável, aplicando-lhe débito.
Irresignado, em face da decisão condenatória, o recorrente interpôs recurso de reconsideração (peça 34) , que foi conhecido, porém, no mérito, desprovido, pelo Acórdão 2156/2018-TCU-Primeira Câmara (peça 58) .
Contra a última decisão, opôs, também, embargos de declaração (peça 61) , que foram conhecidos, e, no mérito, rejeitados pelo Acórdão 4555/2018-TCU-Primeira Câmara (peça 73) .
Neste momento, o responsável interpõe recurso de revisão (peça 85-92) , com fulcro no inciso III, do art. 35, da Lei 8.443/1992, em que argumenta que:
em preliminar, requer a concessão do efeito suspensivo (peça 85, p. 1, 10-11) ;
apesar de não contarem nas notas fiscais (031611, 031612, 031613, 031614, 031615 e 031616) e o número do convênio, não há qualquer prejuízo à identificação da aplicação dos recursos, tendo em vista que os empenhos realizados contêm a descrição do objeto do convênio, bem como que os valores do empenho são compatíveis com os valores das notas fiscais, que indicam como destinatário a Prefeitura Municipal de Estrela do Sul, e, ainda, em compatibilidade com os valores relacionados nos extratos bancários (peça 85, p. 5) ;
os materiais de construção adquiridos com a empresa Construmec (notas fiscais 000011, 000012, 000013, 000014, 000015, 000016 e 000017) também estão de acordo com o empenho emitido e compatível com o extrato bancário (peça 85, p .5-6) ;
a afirmativa de que os materiais adquiridos com os recursos do convênio 2.348/2000 não foram utilizados nem no Hospital nem na Policlínica, tal informação diverge do Relatório de Verificação 220-1/2003 (peça 85, p. 6) ;
noticiou nos autos que o objeto de discussão do procedimento foi submetido à apreciação judicial, através da ação civil pública por ato de improbidade administrativa (processo 3512-43.2012.4.01.3803) , que tramitou perante a 2ª Vara da Justiça Federal da Subseção Judiciária de Uberlândia/MG, tendo a sentença julgado a improcedência dos pedidos formulados na inicial (peça 85, p. 8) ;
houve prejuízo aos princípios da ampla defesa, do contraditório e da celeridade diante da morosidade da instauração da TCE, quinze anos após a formalização do convênio. O lapso temporal impede a comprovação de que os materiais de construção e equipamentos foram realmente empregados na execução da obra, principalmente porque muitos não são perenes e se deterioram com o tempo (peça 85, p. 12-14) ;
houve prescrição pelo transcurso do prazo para instauração da TCE (peça 85, p. 14-15) ; 
inexistem documentos suficientes a fundamentar a decisão definitiva, vez que os recursos repassados foram devidamente empregados em prol da municipalidade, e, apesar de os recursos não terem sido aplicados estritamente conforme estabelecido no convênio celebrado, houve alcance do objetivo (peça 85, p. 16-18) ;
houve erro de cálculo, tendo em vista que o valor cobrado está fundamentado em mera presunções. Não há proporcionalidade em se imputar ao recorrente o débito do valor destinado à execução das obras de ampliação (R$ 44.004,77) , nem ao menos deve persistir a cobrança do valor de R$ 201,78, referente aos aparelhos de pressão que não foram localizados (peça 85, p. 18-20) .
Por fim, requer a reforma do acórdão combatido. Ademais, colaciona os documentos constantes das peças 86 a 92. No entanto, tais documentos já constam dos autos, conforme segue:
- Peça 86, constante à peça 1;
- Peça 87 (procuração) , constante à 13;
- Peça 88, constante à peça 2;
- Peça 89, constante à peça 4;
- Peça 90, constante à peça 3;
- Peça 91, constante à peça 22;
- Peça 92, constante à peça 34.
Cabe registrar que o recurso de revisão constitui-se em uma espécie recursal em sentido amplo, verdadeiro procedimento revisional, com índole jurídica similar à ação rescisória, que objetiva a desconstituição da coisa julgada administrativa. Além dos pressupostos de admissibilidade comuns a todos os recursos - tempestividade, singularidade e legitimidade -, o recurso de revisão requer o atendimento dos requisitos específicos indicados nos incisos do art. 35 da Lei 8.443/1992: I - erro de cálculo; II - falsidade ou insuficiência de documentos em que se tenha fundamentado o acórdão recorrido; e III - superveniência de documentos novos com eficácia sobre a prova produzida.
No que se refere à prescrição alegada pelo recorrente, cabe destacar que a questão foi devidamente analisada nos autos, conforme consta no voto condutor do acórdão condenatório (peça 25, item II) , in verbis:
'Inicialmente, rejeito a preliminar de prescrição do direito de a União reivindicar a recomposição de prejuízo causado ao Erário pela má aplicação de recursos federais. Nos termos do art. 37, § 5º, da Constituição Federal, do Enunciado 282 da Súmula de Jurisprudência do TCU e de reiterado entendimento do Supremo Tribunal Federal (MS 26210/DF, Rel. Min. Ricardo Lewandowski, Pleno, j. 4/9/2008, DJe 9/10/2008, dentre outros) , são imprescritíveis as ações de ressarcimento movidas pelo Estado contra agentes causadores de dano aos cofres públicos.
 (...) 
Deixo, porém, de aplicar ao responsável a sanção pecuniária do artigo 57 da Lei Orgânica do TCU, em razão da extinção da punibilidade pela prescrição da pretensão punitiva, contada a partir da vigência do novo Código Civil, conforme entendimento firmado no Acórdão 1441/2016-TCU-Plenário. Os fatos inquinados ocorreram no exercício de 2001 e a citação do responsável foi realizada em 24/5/2016 (peça 17) '.
Quanto ao efeito suspensivo solicitado, cabe tecer as seguintes considerações.
O art. 35 da Lei 8.443/1992 apenas prevê recurso de revisão sem efeito suspensivo. No entanto, mesmo que possível conceder efeito suspensivo com base nos requisitos estabelecidos para a medida cautelar, não se observa a presença cumulativa dos requisitos obrigatórios, quais sejam: periculum in mora e fumus boni iuris.
De início, os documentos novos colacionados não se mostram suficientes a serem caracterizados como fumaça de direito, pois ensejam ainda o exame de mérito. Não é possível pressupor a regularidade das contas, nem a sua verossimilhança, sem um exame amplo dos documentos contidos no expediente apelativo. Este exame é próprio do mérito do recurso. Ademais, a omissão na prestação de contas enseja o julgamento pela irregularidade das contas. A apresentação intempestiva dos documentos que comprovam a regular aplicação dos recursos apenas afasta o débito.
Eventual demora que possa ocorrer no julgamento de seu recurso decorrerá da apresentação tardia dos documentos novos ora colacionados, que já existiam antes da decisão condenatória. O responsável não apresenta provas que justifiquem a sua juntada intempestiva, somente neste momento.
Não há que se falar em concessão de cautelar quando o perigo da demora é causado pelo próprio responsável. Entendimento diverso iria estimular a interposição de recursos de revisão às vésperas do período eleitoral, por exemplo, sob o fundamento do perigo da demora, elemento este causado pelos próprios recorrentes. Tal situação tornaria inaplicável o disposto no art. 35 da Lei Orgânica/TCU e restaria inócua a inelegibilidade disposta no art. 1º, I, g, da Lei 64/1990 (Lei das inelegibilidades) . A execução da decisão e os efeitos dela decorrente são inerentes a um julgamento até então válido. Caso contrário, todos os recursos de revisão interpostos em até 5 (cinco) anos teriam o condão de suspender a eficácia do julgamento, utilizando-se da medida cautelar sob o fundamento do perigo da demora.
Do exame do recurso constata-se que o recorrente se limitou a invocar hipótese legal compatível com o recurso de revisão, sem, contudo, satisfazê-la materialmente.
Meros argumentos e teses jurídicas representam elementos ordinários que somente justificariam o seu exame em sede de recurso de reconsideração, espécie recursal prevista no art. 33 da Lei 8.443/1992. Entendimento diverso iria descaracterizar a natureza excepcional e revisional do recurso de revisão, que se assemelha à ação rescisória no âmbito do processo civil.
Ante o exposto, o recurso não atende aos requisitos específicos de admissibilidade do recurso de revisão estabelecidos no art. 35 da Lei 8.443/1992.

		3
	Conclusão da Instrução Preliminar 

	Em virtude do exposto, propõe-se:
3.1 não conhecer do recurso de revisão interposto por Haroldo José de Almeida, por não atender aos requisitos específicos de admissibilidade, nos termos do artigo 35 da Lei 8.443/92, c/c artigo 288 do RI/TCU;
3.2 encaminhar os autos ao gabinete do relator competente para apreciação do recurso;
3.3 à unidade técnica de origem dar ciência à recorrente e aos órgãos/entidades interessados do teor da decisão que vier a ser adotada, encaminhando-lhes cópia, bem como informando-lhes que os respectivos relatório e voto podem ser consultados em www.tcu.gov.br/acordaos, nos termos do Memorando-Circular Segecex 45/2017, de 25/8/2017".

É o relatório.

8.1. Daniel Ricardo Davi Sousa (94.229/OAB-MG) e outros, representando Haroldo José de Almeida.

Procurador Rodrigo Medeiros de Lima.

RECURSO DE REVISÃO EM TOMADA DE CONTAS ESPECIAL. NÃO PREENCHIMENTO DOS REQUISITOS EXIGÍVEIS PARA A INTERPOSIÇÃO DESSA ESPÉCIE RECURSAL. NÃO CONHECIMENTO.

TOMADA DE CONTAS ESPECIAL (TCE)

Secretaria de Recursos (SERUR); Secretaria do TCU no Estado de Minas Gerais (Sec-MG).

Trata o presente processo, originalmente, da tomada de contas especial instaurada pelo Fundo Nacional de Saúde - FNS/MS, em desfavor de Haroldo José de Almeida, ex-prefeito do Município de Estrela do Sul/MG, em razão da inexecução parcial do Convênio 2.348/2000, o qual objetivava o fortalecimento do Sistema Único de Saúde (SUS) por meio da aquisição de equipamentos e materiais permanentes e da ampliação de unidade de saúde na municipalidade.
2.	Aprecia-se, nesta oportunidade, recurso de revisão apresentado pelo Sr. Haroldo José de Almeida em face do Acórdão 1.755/2017, o qual foi confirmado em sede de recurso de reconsideração e de embargos de declaração pelos Acórdãos 2.156/2018 e 4.555/2018, todos da 1ª Câmara, mediante o qual esta Corte julgou irregulares as contas do responsável, condenando-o em débito.
3.	Basicamente, alega o recorrente a aplicação integral dos recursos conveniados no objeto pactuado e em prol da municipalidade, a inobservância do devido processo legal e dos princípios do contraditório e da ampla defesa, a ocorrência de prescrição, a aplicabilidade do art. 6º da Instrução Normativa TCU nº 71/2012, que determina a dispensa da tomada de contas especial, a inexistência de documentação suficiente a fundamentar a decisão recorrida, a não comprovação de qualquer irregularidade na execução da obra conveniada, a inocorrência de prejuízo ao erário e existência de equívoco no débito indicado nos autos. 
4.	Outrossim, solicita a concessão de efeito suspensivo ao recurso, "sob pena de violação ao duplo grau de jurisdição, frente ao esvaziamento da utilidade do recurso em tela e da possibilidade de revisão da decisão impugnada, em caso de manutenção dos efeitos da decisão combatida, bem como por estarem preenchidos os requisitos da probabilidade de provimento do recurso e risco de dano grave ou difícil reparação".
5. 	Em sede de admissibilidade, anuo ao entendimento manifestado pela Serur (peça 94) , o qual foi corroborado pelo douto Parquet e cujos fundamentos adoto como razões de decidir, no sentido de que o presente recurso não merece ser conhecido, por não ter atendido os requisitos exigidos para a sua interposição.
6.	De fato, conforme estatuído no art. 35, incisos I, II e III, da Lei 8.443/1992, o recurso de revisão, que se constitui em uma espécie recursal em sentido amplo, verdadeiro procedimento revisional, com índole jurídica similar à ação rescisória, cujo objetivo é a desconstituição da coisa julgada administrativa, deve ser fundado em erro de cálculo, falsidade ou insuficiência de documentos em que se tenha fundamentado o acórdão recorrido e/ou superveniência de documentos novos com eficácia sobre a prova produzida.
7.	No caso, o recorrente limitou a invocar hipóteses legais compatíveis com o recurso de revisão, sem, contudo, satisfazê-las materialmente, pois: a) não apontou em que estaria fundamentado o erro de cálculo das contas, alegando, apenas, que o débito apurado nos autos teria sido quantificado com base em meras presunções; b) não demonstrou a insuficiência dos elementos que fundamentaram o acórdão recorrido, limitando-se a alegar, no caso, que não teria restado comprovada qualquer irregularidade na execução das obras conveniadas nem ocorrência de dano ao erário; e c) não colecionou qualquer documento novo junto ao expediente recursal que pudesse produzir efeitos sobre o acórdão recorrido e desconstituí-lo. 
8. 	Vejo, ademais, que o recorrente apresentou alegações similares às já analisadas pelo TCU nas fases anteriores do feito, as quais não foram consideradas suficientes para desconstituir as irregularidades que serviram de base para o acórdão condenatório e isentar o recorrente do seu cometimento.
9.	Trata-se, na verdade, de tentativa de provocar a pura e simples rediscussão da deliberação do TCU, fundada, tão somente, no descontentamento do recorrente com as conclusões obtidas pelo Tribunal, o que não se constitui em fato ensejador do conhecimento de recurso de revisão. 
10.	Recordo que foram imputadas ao recorrente as seguintes irregularidades: 
a) aquisição de materiais de construção não utilizados no objeto do Convênio, constantes das Notas Fiscais 000011, 000012, 000013, 000014, 000015, 000016 e 000017, da firma Construmec - Comércio de Materiais Elétricos e de Construção Ltda. - EPP, de 12/7/2002, Nota de Empenho 1854, de 12/7/2002, e cheque 850002, Ag. 0447-2, conta corrente 5694-4 - Banco do Brasil S.A.; 
b) não-localização dos aparelhos referentes à Nota Fiscal 31611, de 10/6/2002, da firma Cirúrgica Gervásio Ltda., Nota de Empenho 1083, de 16/4/2002, e cheque 850001, Ag. 0447-2, conta corrente 5694-4 - Banco do Brasil S.A. 
11.	O cerne da sua condenação foi a ausência de nexo causal entre os recursos recebidos, as despesas acima consignadas e o objeto de convênio, advinda da existência de falhas nas notas fiscais apresentadas e da não localização, pela equipe de fiscalização do Denasus, de equipamentos e itens distintivos da reforma realizada em uma unidade de saúde da municipalidade, que impediram o reconhecimento dessas despesas.
12.	Quanto à solicitação de atribuição de efeito suspensivo ao recurso de revisão em exame, registro que, nos termos do disposto no art. 35 da Lei 8.443/1992, não há previsão legal nesse sentido. Além disso, o recorrente não demonstrou a existência de risco de dano grave ou difícil reparação que pudesse justificar o atendimento dessa solicitação.
	Pelo exposto, manifesto-me de acordo com os pareceres exarados nos autos e VOTO no sentido de que o Tribunal adote o acórdão que ora submeto à deliberação deste Egrégio Plenário.
TCU, Sala das Sessões Ministro Luciano Brandão Alves de Souza, em 27 de março de 2019.
Ministro JOÃO AUGUSTO RIBEIRO NARDES 
Relator